台灣高等法院民事判決　九十二年度家上字第一六八號
　　上　訴　人　　甲○○
　　訴訟代理人　　徐原本律師
　　複代理人　　　柯秀蓉
　　被上訴人　　　乙○○
右當事人間請求離婚等事件，上訴人對於中華民國九十二年四月二十九日台灣板橋地
方法院九十一年度婚字第一一七○號第一審判決提起上訴，本院於九十二年十二月二
十三日言詞辯論終結，判決如下：
    主    文
原判決廢棄。
被上訴人第一審之訴駁回。
第一、二審訴訟費用由被上訴人負擔。
    事    實
甲、上訴人方面：
一、聲明：
  (一)原判決廢棄。
  (二)駁回被上訴人在第一審之訴。
  (三)兩造所生之未成年子女林萱惠之權利義務之行使或負擔，由上訴人任之。
二、陳述：除與原判決記載相同者，茲引用之外，補稱：
  (一)兩造於九十年十一月二十六日協議：(1)男方自九十年十一月二十六日起不再酗酒
    。(2)男方不可隨意動手毆打女方。並訂有合約書，而被上訴人於書立上開合約書
    後，仍經常藉故毆打上訴人，上訴人在萬般無奈之情況下才離家。故所謂重大事
    由，應係可歸責於被上訴人，則被上訴人不得據此請求離婚。
  (二)上訴人在印尼之所有財產足以養育兩造所生未成年子女林萱惠，且林萱惠尚屬稚
    齡，由母親照顧、撫育較為方便，為此林萱惠之權利義務之行使由上訴人任之較
    為妥適。
三、證據：除援用第一審所提證據外，補提診斷證明書影本一紙。
乙、被上訴人方面：
一、聲明：駁回上訴。
二、陳述：除與原判決記載相同者，茲引用之外，補稱：上訴人時常離家，離家後均
    未回家看小孩。上訴人利用被上訴人申請居留證，上訴人之目的就是要
三、證據：援用第一審所提證據。
    理    由
一、被上訴人起訴主張：兩造於民國（下同）八十九年七月二十七日結婚，惟上訴人
    從未體恤被上訴人為操持家計在外辛勞工作，動輒以不堪入耳之言語對被上訴人
    謾罵，且曾多次無故離家，完全不顧念女兒林萱惠尚在襁褓，急需照料，上訴人
    言行令被上訴人精神上飽受折磨痛苦。上訴人於九十一年六月十日離家十天，經
    被上訴人電話找上訴人才回家，同年月二十八日兩造發生口角，互相拉扯，二人
    都有受傷，上訴人即再度離家，經登報警告無效，亦向警方報案申請協尋，被上
    訴人有打電話給上訴人要他回來，結果上訴人說要我回去就回去那算什麼，被上
    訴人就說如果不回來就會到法院告離婚，而且上訴人離家這段期間，均無回來看
    小孩。上訴人當時說要和被上訴人離婚，小孩林萱惠（九十年八月五日生）出生
    後四、五天，被上訴人叫上訴人回來坐月子，但是上訴人不願意，後來被上訴人
    有拿酒給上訴人（住在桃園的媒人家），上訴人又說不願離婚了，被上訴人當時
    同情上訴人說不願離婚沒關係，上訴人反而要被上訴人給他新台幣（下同）五萬
    元，這筆錢說是結婚的手續費用不夠的部分，後來被上訴人也給了上訴人五萬元
    ，給了錢之後上訴人做完月子才願意和被上訴人回來，但是這段期間上訴人離家
    至少有五、六次以上，有時候十天或一星期。被上訴人沒有打上訴人她也是跑，
    而且上訴人在去年也在桃園地院聲請核發保護令，但是開庭的時候上訴人都沒有
    去應訊，所以沒有核發下來，之前被上訴人也有提出驗傷單。是以被上訴人不堪
    上訴人同居之虐待，上訴人顯係惡意遺棄，且兩造婚姻發生破綻，婚姻關係實難
    以繼續維持，爰依民法第一千零五十二條第一項第三款、第五款及同條第二項之
    規定訴請離婚。又兩造所生之未成年子女林萱惠，自幼與被上訴人共同生活，上
    訴人身為人母，棄之不顧，對於林萱惠之權利義務行使及負擔，由被上訴人任之
    ，符合子女最佳利益，為此請求兩造所生之未成年子女林萱惠之權利義務之行使
    或負擔，由被上訴人任之。
二、上訴人則以：小孩還沒出生前，被上訴人就經常喝酒，不管上訴人生活起居，也
    不給生活費，每次喝酒之後就會動手打上訴人，九十一年六月二十八日當天被上
    訴人喝酒打上訴人並趕上訴人離家，所以上訴人才打電話請朋友將上訴人帶走，
    這段期間上訴人想看小孩，被上訴人也不給上訴人看，上訴人有回去過，但被上
    訴人之母把上訴人趕出，並且說上訴人不是她媳婦，被上訴人這段期間也經常打
    電話給上訴人，上訴人不是不願意回去，上訴人希望被上訴人把喝酒的習慣戒掉
    。因上訴人坐月子沒有人幫忙，也沒有人照顧上訴人，所以上訴人才跑到桃園媒
    人那裡，因為上訴人的妹妹人也在桃園，上訴人在那裡住了一個月，小孩在醫院
    是被上訴人抱走的，小孩滿月的時候被上訴人才請他表哥請上訴人回去，婆婆也
    有找上訴人回去好幾次，我才回去的，我問被上訴人是否要戒酒，被上訴人也答
    應說要戒酒，所以才寫這張合約書，六月二十八上訴人再次離家是因為被上訴人
    打上訴人，上訴人並沒有帶走小孩，本件開庭兩、三次後上訴人有跟法官講說我
    要回去但是被上訴人不願意讓我回去，上訴人不願意離婚為辯。
三、被上訴人主張：兩造於八十九年七月二十七日結婚，現婚姻關係存續中，現並育
    有兩造所生之未成年子女林萱惠（民國九十年八月五日生），有被上訴人提出之
四、被上訴人主張受有上訴人不堪同居之虐待，及上訴人惡意遺棄，又兩造婚姻有重
    大事由，難以維持等離婚事由，請求離婚，惟為上訴人所否認，並以前開情詞置
    辯，茲分述如下：
  (一)按民法第一千零五十二條第三款所謂不堪同居之虐待，係指予以身體上或精神上
    不可忍受之痛苦，致不堪繼續同居者而言，如非客觀的已達於此程度，不容夫妻
    之一方，以主觀之見解，任意請求與他方離婚（參照最高法院三十四年台上字第
    三九六八號判例）。被上訴人主張上訴人從未體恤被上訴人為操持家計在外辛勞
    工作，動輒以不堪入耳之言語對被上訴人謾罵，致被上訴人精神上飽受痛苦折磨
    ，受有不堪同居之虐待云云，惟為上訴人所否認，被上訴人復未能舉證以實其說
    ，是被上訴人此部份主張尚不足採信，請求無理由。
  (二)次按，夫妻固負同居之義務，但違背義務之一方如未達於惡意遺棄之程度，他方
    不得據以請求離婚（參照最高法院二十年台上字第一五六九號判例）。被上訴人
    主張：上訴人於兩造之女林萱惠九十年八月間出生後，上訴人多次離家，至少五
    六次以上，有時候十天或一星期，每次都是跑到桃園媒人家，完全不顧念女兒林
    萱惠尚在襁褓，急需照料，於九十一年六月十日上訴人離家十天，經被上訴人電
    話找上訴人才回家，被上訴人也原諒上訴人，同年月二十八日兩造發生口角，互
    相拉扯，二人都有受傷，上訴人即再度離家，上訴人顯係惡意遺棄云云。上訴人
    雖不否認離家，惟辯稱上訴人之離家係因被上訴人酗酒及動手毆打上訴人，九十
    一年六月二十八日亦係因兩造發生口角，互相拉扯，上訴人才再度離家，其後上
    訴人欲返家，是被上訴人不讓上訴人回去等情。經查：由上訴人所提出，而被上
    訴人所不爭執的合約書上載明：「立合約書男方乙○○（即被上訴人），女方甲
    ○○（即上訴人）兩人為夫妻，因男方酗酒成性，又經常動手打女方（有板橋警
    局報案證明），但女方因深愛男方及小孩，不願離婚，因此雙方協議下列事項(1)
    方違犯以上兩條合約，男方自願與女方離婚，並賠償女方三十萬元贍養費，且雙
    方所生的小孩扶養權及監護權均歸女方所有，以上因口說無憑，特立此合約書為
    證，並以此為法院申訴之憑證。」（見原審卷第十七頁）。證人戈敏慧即兩造之
    媒人於本院準備程序時亦到庭證述：兩造於九十年八月間吵架之後，到證人住處
    ，證人幫兩造寫了離婚協議書，但寫了之後甲○○就後悔了，因為他還是很愛她
    的先生，所以沒有去辦離婚登記。甲○○來找證人，表示只要被上訴人答應合約
    書這個條件，他就不要離婚，後來被上訴人去證人那裡找上訴人回家，證人告訴
    被上訴人，只要他不打上訴人、不喝酒，答應合約書的條件，上訴人就不要離婚
    了，證人不知道被上訴人有無注意聽他說，後來被上訴人就簽名了。上訴人時常
    跑到證人那裡去，證人會告訴被上訴人，讓上訴人冷靜一下。被上訴人每次都會
    來接，後來，被上訴人就不來接了，他把上訴人的衣服丟在證人家門口，叫上訴
    人不要回去了。證人會收留甲○○，是因為他是外國人，又是單獨一人等情（見
    本院卷第六三至六四頁筆錄）。又證人張玉招於本院準備程序審理時亦證稱：「
    被上訴人乙○○不讓甲○○回去，乙○○有打電話到我家，要我轉告甲○○，他
    不讓甲○○回去。甲○○住在我家隔壁。」（見本院卷第四三頁筆錄）。且被上
    訴人於本院審理中亦自陳上訴人有時只是因夫妻口角，她就跑到戈敏慧家去（見
    本院卷第六四頁筆錄），且被上訴人對於上訴人表示想要回家，亦表示不願意（
    見本院卷第三八頁筆錄），足認上訴人之離家，實係肇因於被上訴人之酗酒及夫
    妻口角，上訴人方離家，上訴人於離家調適心情後，亦希望返家，並無不願返家
    惡意遺棄被上訴人之意，反係被上訴人最後拒絕上訴人返家，是以被上訴人以上
    訴人惡意遺棄之事由訴請離婚，為無理由。
  (三)按民法親屬編在民國七十四年修正後，於第一千零五十二條增列第二項離婚事由
    之概括規定，其目的在使夫妻請求裁判離婚之事由較富彈性，是夫妻間發生足使
    婚姻難以維持之重大事由者，即得依該條項訴請離婚（參照最高法院八十九年台
    上字第一○八一號判決）。又此所謂夫妻間發生足使婚姻難以維持之重大事由，
    必此重大事由致夫妻間婚姻關係，客觀上難以維持，而非夫妻之一方主觀上認為
    難以維持婚姻即屬之。被上訴人主張：上訴人多次離家，至少有五、六次以上，
    有時十天或一星期，有時夫妻只是口角，被上訴人沒有打上訴人，上訴人也是離
    家，完全不顧念女兒林萱惠尚在襁褓，急需照料。上訴人於九十一年六月十日離
    家十天，經被上訴人電話找上訴人才回家，同年月二十八日兩造發生口角，互相
    拉扯，二人都有受傷，上訴人即再度離家，經登報警告無效，亦向警方報案申請
    協尋，被上訴人有打電話給上訴人要他回來，結果上訴人說要我回去就回去那算
    什麼，被上訴人就說如果不回來就會到法院告離婚，而且上訴人離家這段期間，
    均無回來看小孩，兩造曾協議要離婚，但後來上訴人又不願意離婚，兩造之婚姻
    發生破綻，難以維持云云，惟上訴人否認兩造婚姻有難以維持之破綻，且查，上
    訴人多次離家之事由，已如前述，實係肇因於夫妻口角，及上訴人酗酒等情，上
    訴人並非任意離家不願維繫此婚姻，否則之前幾次離家，於被上訴人前往兩造媒
    人戈敏慧處找上訴人時，上訴人豈有即隨同被上訴人返家之理，且上訴人於最後
    一次因兩造口角及拉扯離家之後，亦再三表示願意返家，反係被上訴人拒絕上訴
    人返家，非上訴人不願意回家。反觀被上訴人本意亦非不願意上訴人返家，否則
    被上訴人亦不會多次接回上訴人返家，實係因上訴人多次以離家之方式來解決夫
    妻間溝通之問題，造成幼子乏人照料，因而被上訴人深感困擾。惟夫妻間於日常
    生活中難免偶有勃谿，尤其兩造為異國婚姻，彼此之價值觀及生活習性有諸多不
    同，更需夫妻共同努力經營及互相體諒並戒除酗酒及用理性的溝通方式以求解決
    ，當能和諧相處，兩造之婚姻尚無重大事由，致客觀上已達難以維持。本院認被
    上訴人此部份之主張亦無理由，應予駁回。
五、綜上所述，被上訴人本於民法第一千零五十二條第一項第三款、第五款、第二項
    之規定，請求與上訴人離婚，及兩造所生未成年子女林萱惠之權利義務之行使或
    負擔，由被上訴人任之，不應准許。原審判命兩造離婚，自有未洽。上訴意旨指
    摘原判決不當，求予廢棄改判，為有理由。自應由本院予以廢棄改判，如主文第
    二項所示。
六、本件事證已臻到明確，兩造其餘主張、陳述及所舉證據，於判決之結果均不生影
    響，爰不一一論述指駁，併此敘明。
七、據上論結，本件上訴為有理由，依民事訴訟法第四百五十條、第七十八條、第八
    十五條第一項前段，判決如主文。
中　　　華　　　民　　　國　　九十三　　年　　　一　　　月　　　六　　　日
                                    民事第十七庭
                                    　　審判長法　官　許　文　章
                                　　　　　　　法　官　吳　謀　焰
                                　　　　　　　法　官　游　婷　麟
正本係照原本作成。
如不服本判決，應於收受送達後二十日內向本院提出上訴書狀，其未表明上訴理由者
，應於提出上訴後二十日內向本院補提理由書狀（均須按他造當事人之人數附繕本）
上訴時應提出委任律師或具有律師資格之人之委任狀；委任有律師資格者，另應附具
律師資格證書及釋明委任人與受任人有民事訴訟法第四百六十六條之一第一項但書或
第二項（詳附註）所定關係之釋明文書影本。
中　　　華　　　民　　　國　　九十三　　年　　　一　　　月　　　六　　　日
　　　　　　　　　　　　　　　　　　　　　　　書記官  林　初　枝
附註：
民事訴訟法第四百六十六條之一（第一項、第二項）：
對於第二審判決上訴，上訴人應委任律師為訴訟代理人。但上訴人或其他法定代理人
具有律師資格者，不在此限。
上訴人之配偶、三親等內之血親、二親等內之姻親，或上訴人為法人、中央或地方機
關時，其所屬專任人員具有律師資格並經法院認為適當者，亦得為第三審訴訟代理人
。
